臺灣士林地方法院民事判決　　　　　　　　　　　　　九十二年度重訴字第五六號
　　原　　　告　乙○○
　　訴訟代理人　鄭洋一律師
　　複　代理人　李文欽律師
　　　　　　　　曾紀穎律師
　　被　　　告　丁○○
　　　　　　　　甲○○
　　右　一　人
　　訴訟代理人　李初東律師
　　複　代理人　丙○○
右當事人間拆屋還地等事件，本院於中華民國九十三年十月二十六日言詞辯論終結，
判決如左：
    主      文
被告丁○○應將門牌號碼臺北市○○區○○路五一巷二十八號一樓，即臺北市○○區
○○段一小段一七七二號建物，面積六十九點一九平方公尺拆除；被告甲○○應將門
牌號碼臺北市○○區○○路五一巷二十八號二樓，即同建號上第二層建物，面積六十
九點一九平方公尺拆除。
被告丁○○、甲○○應連帶將前揭建物坐落如附表一臺北市建成地政事務所民國九十
二年二月二十一日土地複丈成果圖所示斜線部分，面積共計六十九點一九平方公尺之
土地騰空返還予原告，暨連帶給付原告新臺幣參拾肆萬伍千玖佰伍拾元，及如附表二
利息起算日起至土地交還日止，依年利率百分之五計算之利息。並自民國九十二年一
月一日起至前開土地交還日止，按月連帶給付原告壹萬壹仟伍佰參拾貳元。
被告丁○○應另給付原告新臺幣參拾參萬貳仟捌佰零伍元及如附表二利息起算日起至
土地交還日止，依年利率百分之五計算之利息。
原告其餘之訴駁回。
訴訟費用由被告丁○○負擔五分之二，被告甲○○負擔五分之二，餘由原告負擔。
本判決原告勝訴部分，於原告以新臺幣貳佰伍拾肆萬元或等值之合作金庫可轉讓定期
存單為被告供擔保後，得假執行。但被告如以新臺幣柒佰陸拾貳萬元為原告預供擔保
，得免為假執行。
原告其餘假執行之聲請駁回。
    事實及理由
甲、程序方面：
一、按「訴狀送達後，原告不得將原訴變更或追加他訴，但有下列情形之一者，不在
    此限：二、請求之基礎事實同一者。」、「被告於訴之變更或追加無異議，而為
    本案之言詞辯論者，視為同意變更或追加。」，民事訴訟法第二百五十五條第一
    項第二款及第二項分別定有明文。經查，本件原告起訴時雖僅列被告蕭煥榮一人
    ，惟在本院現場勘驗後，原告已於民國九十二年五月十九日以準備書(一)狀追加另
    一被告甲○○，其所請求之基礎事實均屬同一，且被告蕭煥榮亦無異議而為本案
    之言詞辯論，則揆諸前開法條規定，自應予准許。
二、被告蕭煥榮於起訴後之九十二年七月七日死亡，有臺北市立中興醫院出具之死亡
    證明書影本一紙附卷可憑，經原告於九十二年十月二十七日、九十三年三月十六
    日具狀聲明由蕭煥榮之繼承人丁○○承受訴訟，查於法尚無不合，自應准許，先
    予敘明。
乙、實體方面：
一、原告起訴主張：坐落臺北市○○區○○段一小段二九一、二九二、二九二─一地
    號土地（下稱系爭土地）為原告於六十一年二月一日取得所有權，詎被告丁○○
    及其被繼承人蕭煥榮自七十三年間起即無正當權源在系爭土地上，占有使用臺北
    市○○區○○段一小段一七七二建號建物即門牌號碼臺北市○○區○○路五一巷
    二十八號一樓（下稱系爭房屋一樓），蕭煥榮死亡後，系爭房屋一樓由被告丁○
    ○登記為單獨所有權人而繼續占有迄今；另被告甲○○自八十九年六月起亦無正
    當權源占有使用同建號上第二層建物（下稱系爭房屋二樓）迄今，被告二人所為
    均造成原告無法行使系爭土地所有權之妨害，並致使原告受有相當於租金之損害
    ，爰依民法七百六十七條、第一百七十九條、一百八十四條第一項前段、第一百
    八十五條規定，請求被告分別拆除系爭房屋一、二樓，連帶返還系爭土地予原告
    ，以及自九十一年十二月底回溯五年之相當於租金之金額，並自九十二年一月一
    日起至交還土地日止，按月連帶給付前開相當於租金之金額。並聲明：(一)、被告
    丁○○應將系爭房屋一樓，面積六十九點一九平方公尺拆除；被告甲○○應將系
    爭房屋二樓建物，面積六十九點一九平方公尺拆除。(二)、被告應連帶將系爭土地
    如附表一臺北市建成地政事務所九十二年二月二十一日土地複丈成果圖所示斜線
    部分，面積共計六十九點一九平方公尺之土地騰空返還予原告，暨連帶給付新臺
    幣（下同）六十九萬一千八百九十元；被告丁○○另應再給付六十六萬五千零一
    十元，並均自起訴狀繕本送達翌日起至土地交還日止，依年利率百分之五計算之
    利息，及被告二人應自九十二年一月一日起至交還土地日止，按月連帶給付原告
    二萬三千零六十三元。(三)、前二項請求，願供現金或等值之合作金庫可轉讓定期
    存單為擔保，請准宣告假執行。
二、被告丁○○則以：系爭房屋一樓原是被告丁○○之父蕭煥榮在七十三年向法院拍
    賣購得，故該房屋應已經過保存登記而取得系爭土地所有權人之同意使用權利，
    因此並非無權占有使用。系爭房屋一樓先前係作為堆放雜貨之倉庫使用，現在則
    供小孩讀書之用，在現址居住已有二十餘年。對於原告請求之金額，如以系爭土
    地申報地價百分之五計算，沒有意見等語。並聲明：(一)、駁回原告之訴及假執行
    之聲請。(二)、如受不利之判決，願供擔保請准宣告免為假執行。
三、被告甲○○則以：系爭房屋一、二樓早於四十三年一月前即完成，原告於六十一
    年二月一日取得系爭土地時，明知系爭土地上有系爭房屋存在，卻捨房屋而僅買
    受土地，參照民法第四百二十五條之一規定之意旨，自有同意系爭房屋之所有權
    人使用系爭土地之意思。原告於取得系爭土地之後三十年再提起本訴，不無違背
    誠信原則及有權利濫用之情形。且被告甲○○是在八十九年六月十二日始買受系
    爭房屋二樓而占有使用，平日除供拜訪之親戚居住外，其餘空間乃作為倉庫使用
    。又系爭土地均屬道路用地（公共設施用地），原告能否本於物上請求權行使權
    利，不無疑義。至於原告請求金額之計算亦同意以系爭土地申報地價百分之五計
    算等語。並聲明：(一)、駁回原告之訴及假執行之聲請。(二)、如受不利之判決，願
    供擔保請准宣告免為假執行。
四、原告主張於六十一年二月一日取得系爭土地之所有權，系爭房屋占用系爭土地之
    面積共六十九點一九平方公尺，其中系爭房屋一樓係蕭煥榮於七十三年間向法院
    拍賣取得所有權，嗣蕭煥榮於九十二年七月七日死亡後，由被告丁○○繼承登記
    取得所有權，蕭煥榮及被告丁○○居住使用系爭房屋一樓迄今已有二十餘年；系
    爭房屋二樓則由被告甲○○在八十九年六月十二日買受後占用使用迄今。系爭土
    地八十七年一月起至九十一年十二月底之公告地價分別為四萬八千一百元及五萬
    元等情，業據原告提出土地所有權狀、土地登記謄本、建物登記謄本、
    、系爭土地之公告地價表等件（均影本）為證，且為被告二人所不爭執，並經本
    院依職權前往現場勘驗屬實，並有被告丁○○提出之蕭煥榮死亡證明書、臺灣臺
    北地方法院不動產移轉證書及被告甲○○提出之建築改良物買賣所有權移轉契約
    書各一紙（均影本）附卷足憑，堪信原告此部份之主張為真實。惟被告二人各以
    上開情詞置辯，是本件之主要爭執乃在於被告二人對於系爭土地之占有有無正當
    權源？原告請求被告二人連帶給付賠償金或不當得利有無理由？數額應如何計算
    ？茲分述如下：
  (一)按以無權占有為原因，請求返還所有物之訴，被告對原告就其物有所有權存在之
    事實無爭執，而僅以非無權占有為抗辯者，原告於被告無權占有之事實，無舉證
    責任。被告應就其取得占有係有正當權源之事實證明之。如不能證明，則應認原
    告之請求為有理由，合先敘明。茲就被告二人之辯解審究如下：
  (1)被告丁○○辯稱其父蕭煥榮向臺灣臺北地方法院拍賣取得系爭房屋一樓所有權後
    業經地政機關登記在案，故系爭房屋一樓應已經過保存登記，而取得土地所有權
    人之使用同意權利云云。然依本院向臺北市政府工務局函查系爭房屋一樓是否有
    申請建築執造及竣工情形，據覆系爭房屋一樓並無向該局申請建築執照之紀錄，
    有該局九十二年四月四日北市工建字第○九二五一九一○八○○號函在卷足憑。
    又本院復向臺北市建成地政事務所函調系爭房屋一樓之建物登記簿謄本資料，依
    函覆之謄本上顯示系爭房屋一樓（當時建號為臺北市○○區○○段一小段一四○
    九號，後改為現在同段一七七二建號）於臺北地院七十二年五月五日為查封登記
    時，已明確記載係「未登記建築改良物查封」，因此被告丁○○以系爭房屋一樓
    經過保存登記而推論有權占有使用系爭土地之辯解，自不足採信。
  (2)被告甲○○則以系爭房屋早於四十三年一月前即完成，原告於六十一年間取得系
    爭土地時，明知系爭土地上有系爭房屋存在，卻捨房屋而僅買受土地，參照民法
    第四百二十五條之一規定之意旨，自有同意系爭房屋之所有權人使用系爭土地之
    意思。惟查民法第四百二十五條之一之規定僅限於「土地及其土地上之房屋同屬
    一人所有，而僅將土地或僅將房屋所有權讓與他人，或將土地及房屋同時或先後
    讓與相異之人時」，方能推定房屋之所有權人對於土地之所有權人可以主張有租
    賃關係存在，被告迄本件言詞辯論終結前並未舉證證明原告買受系爭土地前，系
    爭土地與系爭房屋同屬一人所有，因此尚不能依前條之規定推定原告與被告二人
    間有租賃關係或原告有默許同意房屋所有權人使用系爭土地，故被告甲○○此部
    分之辯解，並無理由。
  (3)被告甲○○另辯以原告於取得系爭土地之後三十年再提起本訴，不無違背誠信原
    則及權利濫用云云。按民法之時效制度，本為維持社會秩序與交易安全之安定而
    律賦予之權利。惟為保護所有權之圓滿行使，已登記之不動產所有人之除去妨害
    請求權並無民法消滅時效規定之適用，有大法官會議釋字第一六四號解釋可以參
    照，因此已登記之系爭土地所有權人即原告自得決定於何時主張系爭土地所有權
    之除去妨害請求權，而毋須受消滅時效期間之拘束，自也無被告所述原告歷時甚
    久方起訴請求之違背誠信原則及有權利濫用之情形，被告甲○○此部分辯解，亦
    不足採信。
  (4)被告甲○○再辯以系爭土地均屬道路用地（公共設施用地），原告能否本於物上
    請求權行使權利，不無疑義云云。然按所有人對於他人無權占有，行使物上請求
    權之要件，只須請求人具備對他人無權占有之物，自己有所有權存在，及該他人
    現仍實際上無權占有其物者即可，並未限制何種性質之所有權不能行使物上請求
    權，被告所辯，於法不合，亦無理由。
  (5)綜上，被告二人既未能提出其占有使用系爭土地之正當權源，則原告自得依民法
    第七百六十七條前段及中段：「所有人對於無權占有或侵奪其所有物者，得請求
    返還之。對於妨害其所有權者，得請求除去之。」之規定，請求被告二人分別拆
    除系爭房屋一、二樓建物。又被告二人無權占有系爭土地，具有行為關連共同之
    關係，其共同為侵權行為加損害於原告之所有權，已構成民法一百八十五條前段
    ：「數人共同不法侵害他人之權利者，連帶負損害賠償責任」所定之共同侵權行
    為，原告自得依民法第二百十三條第一項：「負損害賠償責任者，除法律另有規
    定或契約另有訂定外，應回復他方損害發生前之原狀。」之規定，請求被告二人
    連帶將系爭房屋坐落如附表一臺北市建成地政事務所九十二年二月二十一日土地
    複丈成果圖所示斜線部分，面積共計六十九點一九平方公尺之土地騰空返還予原
    告。
  (二)再按無法律上原因而受利益，致他人受損害者，應返還其利益；因故意或過失，
    不法侵害他人之權利者，負損害賠償責任。民法第一百七十九條、第一百八十四
    條第一項前段分別定有明文。而無權占有他人之建物，可能獲得相當於租金之利
    益亦為社會通常之觀念，參諸被告二人無正當權源占用系爭土地之行為，致原告
    所受不能使用、收益土地之損害間，顯有因果關係等情，雖民法關於不當得利之
    請求權並無連帶給付之規定，惟被告二人無權占有系爭土地，具有行為關連共同
    之關係，構成民法一百八十五條前段之共同侵權行為，已如前述，則依前開法條
    之規定，原告仍得請求被告二人連帶給付因無權占有系爭土地可獲得相當於租金
    之金額，其計算方式依土地法第一百零五條準用第九十七條第一項規定，城市地
    方土地之租金，以不超過土地申報總價額年息百分之十為限。此所謂年息百分之
    十為限，乃指土地租金之最高限額而言，非謂所有土地租賃之租金必須照申報總
    價額年息百分之十計算之，尚須斟酌基地之位置、工商繁榮程度、使用人利用基
    地之經濟價值、所受利益等情事以為決定。又土地法第九十七條第一項所謂土地
    價額，係以法定地價為準，土地法施行法第二十五條定有明文。而法定地價，依
    土地法第一百四十八條規定，係指土地所有權人依土地法所申報之地價。而土地
    所有權人未於公告期間申報地價者，以公告地價百分之八十為其申報地價，平均
    地權條例第十六條有明文規定。查系爭房屋為二層樓之公寓建築，係供被告二人
    作為倉庫及居住使用，系爭房屋前方距離華亭街約三十公尺，五十一巷巷道寬約
    三點五公尺，往左距離南京西路約五十公尺，附近多是住家，系爭房屋旁有日式
    便當店、旅社、南京西路路口有一家便利商店，生活機能堪稱方便，而系爭土地
    均已被列為道路用地（公共設施用地）等情，業據本院至現場勘驗明確，並有九
    十三年九月十五日之勘驗筆錄、被告甲○○提出之臺北市政府都市發展局土地使
    用分區及公共設施用地證明書一紙影本在卷足憑，本院綜核上情以及被告二人均
    表示同意以系爭土地申報地價百分之五計算等語，認原告請求被告二人無權占有
    系爭土地應給付之金額，如以系爭土地申報地價百分之五計算應屬適當。
  (三)原告請求金額計算如下（原告請求之期間係自九十一年十二月三十一日年回溯五
    年至八十七年一月一日止）：
  (1)八十七年一月一日起至八十九年六月三十日止，共三十個月：該期間系爭三筆土
    地每平方公尺公告地價均為四萬八千一百元，申報地價應為三萬八千四百八十元
    （48100×0.8＝38480），被告丁○○無權占用系爭土地面積為六十九點一九平
    方公尺，其土地總價額為二百六十六萬二千四百三十一元（38480×69.19＝
    0000000，元以下四捨五入，下同），每年租金以年息百分之五計算即十三萬三
    千一百二十二元（000000 0×0000000×0.05＝133122），故在八十七年一月一
    日起至八十九年六月三十日止，共三十個月，應給付原告之金額為三十三萬二千
    八百零五元（133122÷12×30＝332805）。
  (2)八十九年七月一日起至九十一年十二月三十一日止，共三十個月：該期間系爭三
    筆土地每平方公尺公告地價均為五萬元，申報地價應為四萬元（50000×0.8＝
    40000），被告二人無權占用系爭土地面積為六十九點一九平方公尺，其土地總
    價額為二百七十六萬七千六百元（40000×69.19＝0000000），每年租金以年息
    百分之五計算即十三萬八千三百八十元（0000000×0.05＝138380），故在八十
    九年七月一日起至九十一年十二月三十一日止，共三十個月，應給付原告之金額
    為三十四萬五千九百五十元（138380÷12×30＝345950）
  (3)查被告丁○○無權占有使用系爭土地迄今已有二十餘年，被告甲○○則是係自八
    十九年六月間買受系爭房屋二樓後才無權占有使用迄今，則被告二人共同侵權之
    期間，應視被告二人有共同占有使用之期間為斷。從而，原告請求被告二人自八
    十九年七月一日至九十一年十二月三十一日止，共三十個月之期間，應連帶給付
    三十四萬五千九百五十元（如(2)所示），以及自九十二年一月一日起，按月連帶
    給付原告一萬一千五百三十二元（138380÷12＝11532），應有理由。而自八十
    七年一月一日至八十九年六月三十日止，共三十個月，僅被告丁○○占有使用系
    爭土地，則原告請求被告丁○○應再給付三十三萬二千八百零五元（如(1)所示）
    亦有理由。次查遲延之債務，以支付金錢為標的者，債權人得請求依法定利率計
    算之遲延利息，但約定利率較高者，仍從其約定利率；應付利息之債務，其利率
    未經約定，亦無法律可據者，週年利率為百分之五。民法第二百三十三條第一項
    、第二百零三條分別定有明文。從而，原告除前開請求五年之金額，應予准許外
    ，另請求應自附表二利息起算日起至土地交還之日止，按年息百分之五計算之利
    息，亦無不合，應予准許。
五、兩造陳明願供擔保請准宣告假執行及免假執行，關於原告勝訴部分，經核均無不
    合，爰分別酌定相當之擔保金額予以准許。至於原告敗訴部分，其假執行之聲請
    失所附麗，應予駁回。
六、本件判決之基礎已臻明確，兩造其餘之攻擊防禦方法及舉證，核與判決無影響，
    無庸一一論列，並此敘明。
七、據上論結，原告之訴為一部有理由，一部無理由，依民事訴訟法第七十九條、八
    十五條第一項本文、第三百九十條第二項、第三百九十二條、判決如主文。
中　　　華　　　民　　　國　　九十三　　年　　十一　　月　　 二十六 　　日
                                        臺灣士林地方法院民事第二庭
                                            法      官  林政佑
右為正本係照原本作成。
如對本判決上訴須於判決送達後廿日內向本院提出上訴狀。
中　　　華　　　民　　　國　　九十三　　年　　十二　　月　　   六   　　日
                                            法院書記官  楊錫芬
附表二：
┌─────┬───────────────┬───────────┐
│  被  告  │        收受書狀送達日        │       利息起算日     │
├─────┼───────────────┼───────────┤
│  丁○○  │收受起訴狀之日為九十二年一月二│九十二年一月二十八日  │
│          │十七日。                      │                      │
├─────┼───────────────┼───────────┤
│  甲○○  │收受準備書(一)狀之日為九十二年五│九十二年五月二十七日  │
│          │月二十六日。                  │                      │
└─────┴───────────────┴───────────┘
